最高法院民事判決　　　　　　九十四年度台上字第一○七四號
　　上 　訴　 人　壬○○
　　　　　　　　　　　　　路2.
　　訴 訟代理 人　蔡淑媛律師
　　　 　　　 　　吳敏蕙律師
　　　 　　　 　　張名賢律師
　　上 　訴　 人　甲○○
　　　　　　　　　　　　　路3.
　　　 　　　 　　丑○○
　　　 　　　 　　寅○○
　　　 　　　 　　　　　　路.
　　　 　　　 　　庚○○
　　　　　　　　　　　　　號
　　上列四人共同
　　訴 訟代理 人　蔡淑媛律師
　　　 　　　 　　吳敏蕙律師
　　　 　　　 　　張名賢律師
　　　　　　　　　李念祖律師
　　　　　　　　　林之嵐律師
　　上　 訴　 人　辛○○
　　　　　　　　　　　　　12.
　　　　　　　　　癸○○
　　　　　　　　　子○○
　　　　　　　　　乙○○
　　　　　　　　　丁○○
　　　　　　　　　丙○○
　　　　　　　　　戊○○
　　　　　　　　　己○○
　　上列八人共同
　　訴 訟代理 人　鄭淑貞律師
　　　　　　　　　許清連律師
　　被　上訴　人　卯○○
　　訴 訟代理 人　黃瑩律師
上列當事人間請求返還不當得利事件，上訴人對於中華民國九十
二年十二月四日台灣高等法院高雄分院第二審判決（九十一年度
重上字第四三號），提起上訴，本院判決如下：
    主  文
上訴駁回。
第三審訴訟費用由上訴人負擔。
    理  由
本件被上訴人主張：祭祀公業黃五六公管理人黃國棟（已於民國
八十四年十一月四日死亡，繼承人為黃吳昇娣、黃肇熹、黃肇杰
、黃肇燾，以上四人下稱黃吳昇娣等四人）未依祭祀公業規約，
取得祭祀公業派下員同意，於八十一年八月十日以祭祀公業黃五
六公名義，與伊訂立買賣契約，出售祭祀公業黃五六公所有坐落
於屏東縣內埔鄉○○○段第二二○、二二○之三及二二○之四號
土地（下稱系爭土地），並由壬○○、子○○、癸○○、辛○○
、黃興發、黃金生（已於九十年十二月十六日死亡，繼承人為乙
○○、丁○○、丙○○、戊○○、己○○，以上五人下稱乙○○
等五人）、黃丙全（已於八十八年九月二十八日死亡，繼承人為
甲○○、庚○○、丑○○、寅○○，以上四人下稱甲○○等四人
）擔任出賣同意人，伊已給付價金新台幣（下同）五千七百零九
萬一千四百元，惟嗣後祭祀公業黃五六公派下員主張系爭土地所
有權處分未經派下員同意，向法院提起訴訟，經原法院八十六年
度重上更(一)字第四二號民事判決管理人黃國棟無權處分系爭土地
，該買賣契約對祭祀公業不生效力，並經確定，伊已依該確定判
決返還系爭土地所有權給祭祀公業黃五六公，則由壬○○、子○
○、黃金生、黃興發、癸○○、辛○○、黃丙全、黃國棟、黃金
源（已於八十七年七月二十一日死亡，繼承人為黃李郡妹、黃至
鴻、黃勝莉、黃柏鴻、黃康鴻、黃楠鴻，以上六人下稱黃李郡妹
等六人）九人（下稱辛○○等九人）於簽訂買賣契約時收受伊交
付之買賣價金五千七百零九萬一千四百元，即無法律上原因，但
辛○○等九人卻僅於八十五年八月十六日返還三千萬元，另在八
十八年十一月九日返還四十萬元，尚有二千六百六十九萬一千四
百元未返還。辛○○等九人為實際受領利益之人，茲已無法律上
原因，應負返還利益之責，且應依民法第二百七十一條之規定平
均分擔返還利益。而收受買賣價金之黃國棟、黃金源、黃丙全、
黃金生已死亡，其應分擔返還之利益，由其繼承人依繼承關係連
帶負返還利益之責，爰依不當得利與無權代理之法律關係為請求
等情，求為命壬○○、子○○、癸○○、辛○○、黃興發、黃吳
昇娣等四人、乙○○等五人、甲○○等四人、黃李郡妹等六人給
付二千六百六十九萬一千四百元及自八十三年三月二十八日受領
價金之日起至清償日止按年息百分之五計算利息之判決（第一審
判命黃吳昇娣等四人應連帶如數給付，駁回被上訴人其餘之訴。
黃吳昇娣等四人及被上訴人分別就其敗訴部分上訴。原審將第一
審命黃吳昇娣等四人連帶給付超過二百九十五萬六千五百七十一
元及自八十八年九月五日起算法定遲延利息部分廢棄，改判駁回
被上訴人該部分在第一審之訴，並命黃興發、壬○○、辛○○、
癸○○、子○○各分別給付、甲○○等四人連帶給付、乙○○等
五人連帶給付二百九十五萬六千五百七十一元及均自八十八年九
月五日起算法定遲延利息部分，駁回被上訴人其餘上訴，即駁回
被上訴人對黃李郡妹等六人之上訴。被上訴人對其受敗訴判決部
分未提起第三審上訴，已告確定）。
原審審理結果以：被上訴人主張於八十一年八月十日黃國棟以祭
祀公業黃五六公名義與被上訴人訂立買賣契約，並由壬○○、子
○○、黃金生、癸○○、辛○○、黃丙全、黃興發擔任出賣同意
人，出售祭祀公業黃五六公所有系爭土地，被上訴人已給付價金
五千七百零九萬一千四百元，惟嗣後祭祀公業黃五六公派下員主
張系爭土地所有權處分未經派下員同意，向法院提起訴訟，經原
審判決黃國棟無權處分系爭土地，該買賣契約對祭祀公業黃五六
公不生效力，並經確定，被上訴人已依該確定判決返還土地所有
權給祭祀公業黃五六公，辛○○等九人僅於八十五年八月十六日
返還三千萬元，另在八十八年十一月九日返還四十萬元，尚有二
千六百六十九萬一千四百元（原審以下短載為二千六百六十萬九
千一百四十元）未返還等事實，業據其提出不動產買賣契約憑證
、協議書、原法院八十六年度重上更(一)字第四二號民事判決書各
一份為證，並為辛○○等九人所不爭執，堪信為真實。被上訴人
請求辛○○等九人應依民法第二百七十一條之規定平均分擔該二
千六百六十九萬一千四百元。查黃國棟於八十一年八月十日以祭
祀公業黃五六公之名義與被上訴人訂立不動產買賣契約，辛○○
、黃丙全、壬○○、子○○、黃金生、癸○○、黃興發擔任出賣
同意人，系爭土地於八十三年三月十五日移轉給被上訴人，而被
上訴人於訂立契約時八十一年八月十日給付二千萬元，於八十三
年三月二十八日給付土地餘款三千七百零九萬一千四百元之支票
二張由黃國棟、子○○、黃金生、壬○○、黃興發、癸○○、辛
○○、黃丙全（下稱黃國棟等八人）簽收，並於契約上註明簽收
人及蓋章，有系爭不動產買賣契約憑證與系爭土地登記謄本各一
份可稽，惟祭祀公業黃五六公派下員黃森期、黃森鵬、黃星輝、
黃富謙、黃春生、黃滿雄、黃克昌、黃聰光、黃聰華、黃三成、
黃博文、黃滿鴻、黃金雄、黃欽津、黃欽能、黃耀宏、黃光仁、
黃忠次、黃炳奎、黃光衡、黃聰榮，嗣委由黃麗華向台灣屏東地
方法院（下稱屏東地院）提起塗銷系爭土地之登記，經該院於八
十四年二月二十八日判決被上訴人須將系爭土地塗銷登記，回復
為祭祀公業黃五六公所有，被上訴人上訴後，於八十八年八月三
日經原法院以八十六年度重上更(一)字第四二號判決駁回其上訴，
被上訴人未再上訴，而告確定，被上訴人亦已依該確定判決，將
系爭土地塗銷登記回復為祭祀公業黃五六公所有，有屏東地院八
十三年度重訴字第三三號、原法院八十六年度重上更(一)字第四二
號判決書各一份可參，本件八十一年八月十日買賣契約，已經原
法院八十六年度重上更(一)字第四二號判決確定無效而不存在。按
稱買賣者，謂當事人之一方移轉財產於他方，他方支付金錢之契
約，民法第三百四十五條定有明文，是財產之移轉與價金之交付
係有對價關係，本件土地買賣契約既經法院判決確定無效而不存
在，而被上訴人依買賣契約給付買賣價金合計五千七百零九萬一
千四百元，於八十五年八月十六日取回三千萬元，另在八十八年
十一月九日取回四十萬元，被上訴人既將系爭土地移轉返還祭祀
公業黃五六公所有，無法依買賣契約取得系爭土地，其已支付買
賣價金，尚有二千六百六十萬九千一百四十元未取回，其未取回
之金額，即係其因本件買賣契約所受之損失，其損失金額為二千
六百六十萬九千一百四十元，訂立買賣契約當時出面收受價金之
人即係無法律上原因而收受價金，受有利益，當然須負返還已收
領價金之義務。黃國棟於八十一年八月十日以祭祀公業黃五六公
名義與被上訴人訂立不動產買賣契約，辛○○、黃丙全、壬○○
、子○○、黃金生、癸○○、黃興發擔任出賣同意人，於契約追
批第四點約定：本約出賣同意人連帶負出賣人應負之一切責任。
且被上訴人於訂立契約時八十一年八月十日給付二千萬元，於八
十三年三月二十八日給付土地餘款三千七百零九萬一千四百元之
支票二張由黃國棟等八人簽收，並於契約上註明簽收人及蓋章，
則訂立買賣契約當時，被上訴人要求出賣同意人負出賣人連帶責
任，顯係擔任出賣同意人須連帶負出賣人應負之一切責任之約定
，並由其等共同收受買賣價金，即當時約定時係要求出賣同意人
一起負責，甚而連買賣價金亦由出賣同意人一起簽收，至為明確
。本件買賣契約既經判決無效而不存在，對祭祀公業黃五六公不
生效力，共同簽收人黃國棟等八人當時所收受之價金，即屬無法
律上原因受有利益，應負返還之責任，至於出面共同收受價金之
人，將該價金交付由何人保管或匯入何人之帳戶，均係出面收受
價金之人內部間協議由何人保管之關係，並不影響其等應返還價
金之責任。壬○○、辛○○、癸○○、子○○（下稱壬○○等四
人）辯稱：伊為祭祀公業黃登興公開會所選出本件買賣之委員代
表，係代表黃登興公出面在買賣契約憑證上擔任見證而已云云，
並提出祭祀公業黃登興公之開會紀錄一份為證。惟查壬○○等四
人雖係祭祀公業黃登興公開會所選出本件買賣之委員代表，買賣
契約憑證上壬○○等四人記載為出賣同意人，約定連帶負出賣人
應負之一切責任，且共同簽收被上訴人所交付之買賣價金，買賣
契約憑證已明確記載其等應付之責任，若其等僅擔任見證人，應
記載見證人之字意，豈會記載連帶負出賣人之責任，其等並非擔
任見證人至為明確，壬○○等四人雖係黃登興公祭祀公業之代表
，並不因此免除其等於本件買賣契約憑證所約定應付之契約責任
。再查壬○○等四人、黃金生、黃丙全為黃登興公祭祀公業委員
代表，於系爭土地所有權塗銷登記訴訟進行中，於八十五年八月
十六日（原法院八十四年度重上字第六六號判決後）與被上訴人
達成協議，約定由被上訴人上訴最高法院，伊願與被上訴人各負
擔訴訟費用二分之一，如敗訴應返還剩餘價金，有該協議書可參
，該協議書係於屏東地院八十三年度重訴字第三三號判決及原法
院八十四年度重上字第六六號判決後所簽訂，係針對原審法院八
十四年度重上字第六六號判決後是否上訴最高法院所簽之協議，
被上訴人確已依約上訴最高法院，經最高法院八十六年度台上字
第一七七三號判決發回更審，而當初製作協議書之黃光宇律師於
第一審證稱：製作協議書時雙方僅針對該次上訴最高法院而為協
議，並未想及如將來發回更審時如何處理等語，壬○○等人自不
得要求被上訴人繼續上訴，被上訴人未繼續上訴，難認有何可歸
責之事由。且被上訴人與壬○○等人簽署之協議書前言記載：「
右當事人間因祭祀公業地買賣訴訟經雙方當事人協議條件如左」
，雙方係針對訴訟程序是否上訴所為之協議，並未約定被上訴人
不得再主張原買賣契約法律關係。該協議書既就祭祀公業之買賣
訴訟所做之協議，於某特定條件下負擔金錢給付，尚難認定上開
協議書有取代本件買賣契約之效力。按所謂不法原因之給付，係
指法律行為有背於公共秩序或善良風俗，或有違反法律強制或禁
止之規定稱之。本件被上訴人係基於買賣系爭土地而為給付價金
，並無違背公共秩序或善良風俗或強制、禁止之規定，無所謂不
法原因之給付。甲○○等四人辯稱被上訴人給付價金為不法之給
付，不能請求返還云云，並不可採。按無法律上之原因而受利益
，致他人受損害者，應返還其利益。雖有法律上之原因，而其後
已不存在者，亦同，民法第一百七十九條定有明文。本件之買賣
契約已不存在，被上訴人已就系爭土地之所有權塗銷登記，回復
為祭祀公業黃五六公所有，被上訴人確實受有二千六百六十萬九
千一百四十元之損害，訂立契約時買賣價金之簽收人為黃國棟等
八人，茲買賣契約既已不存在，其等顯無法律上之原因而受有利
益，被上訴人依不當得利之法律關係請求黃國棟等八人返還其利
益，為有理由。又按數人負同一債務或有同一債權，而其給付可
分者，除法律另有規定或契約另有訂定外，應平圴分擔，民法第
二百七十一條定有明文。被上訴人請求黃國棟等八人及黃金源共
九人應平均分擔，準此，黃國棟等八人每人應各返還二百九十五
萬六千五百七十一元。另協議書亦已約定雙方願意於某條件下負
擔金錢給付，被上訴人部分記載應於判決確定後三日內返還，顯
見就返還餘款部分，被上訴人已同意於系爭土地所有權塗銷登記
訴訟判決確定三日內無息返還，該判決於八十八年九月一日確定
，被上訴人請求返還餘款之法定遲延利息應自八十八年九月五日
起算。又甲○○等四人、乙○○等五人分別為黃丙全、黃金生之
繼承人，均未拋棄繼承，依民法第一千一百五十三條第一項，對
於黃丙全、黃金生上開應分擔返還之利益分別負連帶責任。末查
被上訴人依不當得利之法律關係請求黃國棟等八人返還利益部分
已有理由，其追加主張依無權代理之法律關係請求損害賠償，即
無須再審酌。綜上所述，被上訴人本於不當得利之法律關係，請
求壬○○等四人各分別給付二百九十五萬六千五百七十一元，請
求甲○○等四人、乙○○等五人各分別連帶給付二百九十五萬六
千五百七十一元，及均自八十八年九月五日起至清償日止按年息
百分之五計算之利息部分，為有理由，應予准許等詞，爰將第一
審所為被上訴人此部分敗訴之判決予以廢棄，改判如其此部分之
請求，經核並無不合。
按不當得利之受領人於受領時，知無法律上之原因或其後知之者
，應將受領時所得之利益，或知無法律上之原因時所現存之利益
，附加利息，一併償還，民法第一百八十二條第二項定有明文。
本件被上訴人與黃國棟就系爭土地訂立買賣契約，辛○○等九人
因而受領買賣價金，嗣黃麗華提起塗銷系爭土地所有權移轉登記
之訴，經原法院八十六年度重上更(一)字第四二號民事判決勝訴，
認定本件買賣契約對祭祀公業黃五六公不生效力，則於該事件判
決確定時辛○○等人即可知悉其受領之買賣價金為無法律上之原
因，而原審已認定該民事判決於八十八年九月一日確定，上訴人
於當日起即負返還本件買賣價金之責，原審雖以該訴訟判決確定
後三日即八十八年九月五日起算本件上訴人應負之法定遲延利息
，惟此對上訴人並無不利，上訴論旨執以指摘原判決不當，求予
廢棄，非有理由。其他上訴論旨，就原審取捨證據、認定事實及
解釋契約之職權行使，指摘原判決不當，求予廢棄，非有理由。
據上論結，本件上訴為無理由。依民事訴訟法第四百八十一條、
第四百四十九條第一項、第七十八條，判決如主文。
中　　華　　民　　國　九十四　年　　六　　月　　十　　日
                      最高法院民事第四庭
                          審判長法官  吳　正　一
                                法官  劉　福　聲
                                法官  黃　義　豐
                                法官  簡　清　忠
                                法官  李　彥　文
      本件正本證明與原本無異
                                      書  記  官
中　　華　　民　　國　九十四　年　　六　　月　二十四　日
                                                  Ａ
